臺灣高等法院臺南分院刑事判決　　　　 99年度上易字第751號
上　訴　人
即　被　告　萬信智
上列上訴人因詐欺案件，不服臺灣臺南地方法院99年度易字第
870號中華民國99年10月14日第一審判決（起訴案號：臺灣臺南
地方法院檢察署98年度偵字第15601號、99年度偵字第2725號）
，提起上訴，本院判決如下：
    主  文
原判決撤銷。
萬信智無罪。
    理  由
一、公訴意旨略以：被告萬信智應可預見將金融機構帳戶之存摺
    、提款卡暨密碼交付提供他人使用，有可能遭他人利用作為
    詐欺取財之工具，竟仍基於幫助他人犯詐欺取財罪之不確定
    故意，於民國98年4月14日前某日，在不詳地點，將其所申
    辦之合作金庫商業銀行新興分行所開立之帳號000000000000
    0號帳戶（下稱合庫銀行帳戶）之存摺、提款卡及密碼，交
    付予真實姓名、年籍不詳之詐欺集團成員使用，以此方式幫
    助詐欺集團實施詐欺取財犯行，該詐欺集團成員遂與其他詐
    欺集團成員，共同基於意圖為自己不法所有之犯意聯絡，分
    別為下列行為：(一)於98年4月14日在雅虎奇摩拍賣網站刊登
    不實銷售「任天堂遊戲機」之訊息，致黃怡惠瀏覽後不疑有
    他下標購買，並於當日晚間11時13分許，依賣家指示匯新臺
    幣（下同）4,000元至萬信智所提供之上開合庫銀行帳戶；
    (二)於98年4月14日晚間10許，在雅虎奇摩拍賣網站刊登不實
    銷售「IPHONE行動電話」之訊息，使陳世淵瀏覽後陷於錯誤
    ，以網路即時通訊系統與賣家聯絡後，並於翌（15）日凌晨
    依指示將定金5,000元匯入萬信智上開合庫銀行開帳戶；(三)
    於98年4月15日在雅虎奇摩拍賣網站以帳號「yuch112」刊登
    出售「數位單眼相機」之訊息，致王騰翊瀏覽後不疑有他，
    聯絡賣家後於當日凌晨0時48分許，依指示將定金8,000元匯
    入萬信智上開合庫銀行帳戶內。前開款項匯入後旋遭提領一
    空，嗣因黃怡惠、陳世淵、王騰翊匯款後遲未收到商品，經
    查詢後始知受騙，報警而循線查獲。因認被告涉有刑法第30
    條第1項、第339條第1項之幫助詐欺取財罪嫌云云。
二、按被告以外之人於審判外之言詞或書面陳述，除法律有規定
    者外，不得作為證據；又被告以外之人於審判外之陳述，雖
    不符合同法第159條之1至第159條之4之規定，但經當事人於
    審判程序同意作為證據，法院審酌該言詞陳述或書面陳述作
    成時之情況，認為適當者，亦得為證據。當事人、代理人或
    辯護人於法院調查證據時，知有第159條第1項不得為證據之
    情形，而未於言詞辯論終結前聲明異議者，視為有前項之同
    意，刑事訴訟法第159條第1項及第159條之5分別定有明文。
    經查，本判決下列所引用之被告以外之人於審判外之陳述（
    包含書面陳述），除公務員職務上製作之紀錄文書，並無顯
    不可信之情況，依刑事訴訟法第159條之4第1款規定，有證
    據能力外，其餘屬傳聞證據部分，業經檢察官、被告、辯護
    人於本院準備程序及審判期日中均明示同意此部分之證據有
    證據能力（見本院卷第25頁、26頁、57頁），且迄至言詞辯
    論終結前亦未撤回前開同意，本院審酌上開證據資料製作時
    之情況，製作當時之過程、內容、功能等情況，其取得並無
    違法情形，具備合法可信之適當性保障，經綜合判斷，與本
    件犯罪待證事實，具有關連性，核無可信度明顯過低之情事
    ，且認為以之作為證據應屬適當，爰依刑事訴訟法第159條
    之5規定，認前揭證據資料均有證據能力。
三、次按犯罪事實應依證據認定之，無證據不得認定犯罪事實；
    不能證明被告犯罪者，應諭知無罪之判決，刑事訴訟法第
    154條第2項、第301條第1項分別定有明文。次按認定不利於
    被告之事實，須依積極證據，茍積極證據不足為不利於被告
    事實之認定時，即應為有利於被告之認定，更不必有何有利
    之證據。而認定犯罪事實所憑之證據，雖不以直接證據為限
    ，間接證據亦包括在內，然無論直接或間接證據，其為訴訟
    上之證明，須於通常一般之人均不致有所懷疑，而得確信其
    為真實之程度者，始得據之為有罪之認定，倘其證明尚未達
    到此一程度，而有合理之懷疑存在，致使無從為有罪之確信
    時，即應為無罪之判決（最高法院30年上字第816號、76年
    臺上字第4986號判例意旨參照）。再按檢察官就被告犯罪事
    實，應負舉證責任，並指出證明之方法，刑事訴訟法第161
    條第1項定有明文。故檢察官對於起訴之犯罪事實，應負提
    出證據及說服之實質舉證責任。倘其所提出之證據，不足為
    被告有罪之積極證明，或其指出證明之方法，無從說服法院
    以形成被告有罪之心證，基於無罪推定之原則，自應為被告
    無罪判決之諭知（最高法院92年臺上字第128號判例意旨參
    照）。再按刑事被告並無自證己罪之義務，其在訴訟上所為
    之辯解，只須達於對起訴事證提出合理質疑之程度為已足，
    檢察官如對被告所舉反證仍有爭執，即應依刑事訴訟法第16
    1條規定積極舉證釋疑。被告等既堅決否認犯罪，檢察官所
    舉證據復不足以使法院產生有罪之心證，原判決因認被告等
    犯罪不能證明，於法尚無不合（最高法院97年度台上字第30
    99號判決意旨參照）。依上開最高法院判例及判決意旨可知
    ，基於被告無自證己罪之義務，被告對於檢察官所起訴之事
    證所為之辯解，只須使法院達於合理懷疑之程度即可，檢察
    官如有爭執，即須依刑事訴訟法第161條積極舉證，惟檢察
    官所舉證據如不足以使法院對被告產生有罪確信之心證，基
    於無罪推定之原則，法院即應為被告無罪判決之諭知。
四、本件公訴人認被告萬信智涉有幫助詐欺之犯行，無非係以前
    開事實有被告警詢及偵查中之供述、證人即被害人黃怡惠、
    陳世淵、王騰翊於警詢中之指訴、證人許瑜秦於偵查中之證
    述及上開合庫銀行帳戶確係被告所開立，並有上開合庫銀行
    帳戶開戶資料、臺南市警察局第一分局99年5月24日函暨筆
    錄資料、並有被害人提出之轉帳匯款之中國信託商業銀行自
    動提款機交易明細表、第一銀行自動提款機交易明細表、臺
    灣銀行網路銀行存款往來明細查詢列印資料、雅虎奇摩拍賣
    網路列印資料、網路即時通訊對話列印資料及上開合庫銀行
    帳戶之歷史交易查詢單等件為其論據。惟訊據被告對於開立
    上開合庫銀行帳戶使用，及被害人黃怡惠、陳世淵、王騰翊
    遭他人詐騙而分別匯款4,000元、5,000元、8,000元至該帳
    戶內等情固不爭執，然堅決否認有何幫助詐欺之犯行，並辯
    稱：伊並未將上開帳戶之提款卡及提款密碼等物交付他人使
    用，伊將上開合庫銀行帳戶及郵局帳戶之存摺及提款卡、行
    照、駕照等物均置於袋子放在機車置物箱內，伊於98年4月
    18日持郵局提款卡操作自動提款機時，發現郵局帳戶，已被
    列為警示帳戶，經查詢得知是合庫銀行通報造成的，才發覺
    合庫銀行帳戶已遺失，伊即於同月22日主動向德高派出所報
    案，伊並無任何幫助詐欺取財之犯行云云。
五、經查：
(一)、按刑法上幫助之行為，須有幫助他人犯罪之意思，如無此種
    故意，基於其他原因，以助成他人犯罪之結果，尚難以幫助
    論；而所謂幫助犯，非但行為之外形可認為幫助，且必須與
    正犯有犯意之聯絡，若幫助之人，誤信為正當行為，並無違
    法之認識，則其行為縱予正犯以助力，尚難遽令負幫助之罪
    責，最高法院20年上字第1022號、20年上字第1828號著有判
    例亦可資參照。次按刑法所謂幫助犯，係指對他人決意實行
    之犯罪有認識，而基於幫助之意思，於他人犯罪實行之前或
    以助力，使犯罪易於實行而言。幫助犯之幫助行為，雖兼賅
    積極、消極兩種在內，然必有以物質上或精神上之助力予正
    犯之實行犯罪之便利時，始得謂之幫助。若於他人實施犯罪
    之際，僅以消極態度不加阻止，並無助成正犯犯罪之意思，
    及便利其實行犯罪之行為者，即不能以幫助犯論擬，最高法
    院100年度台上字第602號判決意旨可資參照。然按，行為人
    對於構成犯罪之事實，明知並有意使其發生者，為故意；行
    為人對於構成犯罪之事實，預見其發生而其發生並不違背其
    本意者，以故意論，刑法第13條定有明文；蓋以認識為犯意
    之基礎，無認識即無犯意之可言，但不論其為「明知」或「
    預見」，皆為故意犯主觀上之認識，只是認識之程度強弱有
    別，行為人有此認識進而有「使其發生」或「任其發生」之
    意，則形成犯意，前者為確定故意、直接故意，後者為不確
    定故意、間接故意；另刑法第30條之幫助犯，係以與正犯有
    共同之認識而幫助實施為要件，若於正犯之犯罪無共同之認
    識，亦即無幫助他人犯罪之意思，則難認成立幫助犯，最高
    法院92年度台上字第6900號、81年度台上字第5356號判決意
    旨均可資參照。
(二)、查上開合庫銀行帳戶確為被告所開立乙節，有上開合庫銀行
    帳戶開戶資料在卷可佐（見台中市警察局第三分局警卷【下
    稱A1警卷】第15頁至19頁）。而證人即被害人黃怡惠、陳世
    淵、王騰翊確於上開時間，遭詐欺集團以上開方法施以詐術
    後，始陷於錯誤，依指示存入款項至被告上開合庫銀行帳戶
    等情，亦經證人即被害人黃怡惠、陳世淵、王騰翊分別於警
    詢時指述明確（見A1警卷第1頁、21頁、臺灣士林地方法院
    檢察署偵查卷【下稱B1偵查卷】第9頁至11頁、台南市警察
    局第一分局警卷【下稱C1警卷】第4頁至6頁），又證人陳世
    淵於本院審理時亦為相同之證述（見本院卷第61頁至64頁）
    ，復有被害人黃怡惠等提出之轉帳匯款之中國信託商業銀行
    自動提款機交易明細表、第一銀行自動提款機交易明細表、
    臺灣銀行網路銀行存款往來明細查詢列印資料、雅虎奇摩拍
    賣網路列印資料及網路即時通訊對話列印資料及上開合庫銀
    行帳戶之歷史交易查詢單等件在卷可稽（見A1警卷第23頁至
    35頁、B1偵查卷第14頁至36頁、C1警卷第12頁14頁），亦為
    被告所不爭執（見原審卷第21頁反面、22頁、本院卷第74頁
    至76頁），是證人黃怡惠、陳世淵、王騰翊確因遭詐騙集團
    詐騙將上開款項匯入被告所有之合庫銀行帳戶乙節，至堪認
    定。惟被告既執前詞置辯，即應審究被告主觀上是否基於幫
    助他人犯罪之不確定犯意，而將合庫銀行帳戶之存摺、提款
    卡及密碼交付予真實姓名年籍不詳之詐騙集團成員之人。
(三)、又被告雖就其上開合庫銀行帳戶遺失日期、地點乙節，先於
    98年4月21日向臺南市警察局德高派出所主動到案警詢時供
    稱：「我的帳號是0000000000000名稱是合作金庫新興分行
    。戶名是萬信智。該帳戶平時是我在使用，我大約於98年4
    月10日左右在臺南市○○路統一超附近遺失合作金庫新興行
    帳號0000000000000存摺及金融卡，我當時未查覺存摺及金
    融卡遺失直到銀行通知為警示帳戶才發覺遺失，並沒有交付
    他人使用。」等語（見臺灣臺南地方法院檢察署99年度核交
    字第944號偵查卷第25頁）；繼於臺南市警察局第一分局98
    年5月31日警詢時亦供稱：「（你於何時、何地？遺失何物
    ？）我在98年4月10日左右，在臺南市○區○○路2段路上遺
    失放置於機車置物箱內的合作金庫存摺、提款卡。」云云（
    見臺南市警察局警卷第2頁），然於原審準備程序則改稱：
    「合庫銀行的存摺在97年3月初曾經遺失在東門路的統一超
    商，後來隔十幾天我發現存摺遺失，我還回去超商詢問並尋
    得。事後警方詢問我時，我推算應該是在98年4月份遺失，
    但是實際遺失的時間我並不確定。」、「（你不知道你的合
    庫銀行存摺是何時遺失？）對。」云云（見原審卷第20頁）
    ；另就其機車置物箱放置之內容物為何？被告先於98年11月
    27日偵查中供稱：「（你當時機車置物箱裡掉予什麼東西？
    ）有存摺、金融卡及現金幾百元。」、「（郵局帳戶及提款
    卡為何沒有掉？）我比較常用，我帶在身上的皮夾。」云云
    （見臺灣臺南地方法院檢察署98年度偵字第15601號偵查卷
    第8頁）；復於99年4月28日檢察事務官經被告同意後查看被
    告隨身攜帶之錢包，發現錢包內並無任何提款卡，經詢問被
    告郵局提款卡何在？被告則稱：「在機車置物箱內。」云云
    ，其後並即提出郵局提款卡及存摺（見臺灣臺南地方法院檢
    察署99年度核交字第944號偵查卷第18頁），再於原審準備
    程序時則供稱：「（存摺【指合庫銀行帳戶】是放在哪裡？
    ）機車置物箱，包包裡面有放行照、駕照、合庫及郵局存摺
    、合庫及郵局金融卡，我並沒有放印章在包包內。存摺及金
    融卡有時候我也會拿出來使用。」、「（你只有遺失合庫的
    存摺及金融卡？）是，其餘的行照、駕照、郵局存摺及金融
    卡並沒有遺失。」（見原審卷第20頁反面）、於本院審理時
    供述：「（合庫的存摺、提款卡放在機車置物箱，是否每天
    拿起來放在身上？）不一定，有時候放在置物箱，有時會放
    在身上，我不知道何時遺失。」（見本院卷第78頁）云云。
    是其前後關於上開合庫銀行帳戶存摺、金融卡是否與郵局存
    摺、金融卡一起放置機車之置物箱內，及該合庫銀行帳戶存
    摺、金融卡遺失之時間、地點之辯解或有出入，然經審酌被
    告自警詢時起即堅決否認有提供本件帳戶用以幫助詐騙集團
    詐欺取財等情，且早於警詢、偵查時即已供稱上開合庫銀行
    帳戶存摺、金融卡係遺失，惟不確定遺失的時間、地點之詳
    細經過情形等供述並無明顯歧異，又參以卷內事證亦無從認
    定被告於提供本件合庫銀行帳戶存摺、金融卡等物之際，確
    曾獲取任何利益，核與一般交付金融機構帳戶以供他人使用
    藉以牟利之情形有別，是被告否認有幫助詐欺取財之犯意，
    尚堪採酌。
(四)、被告另辯稱：伊於98年4月18日持郵局提款卡操作自動提款
    機時，發現郵局帳戶被列為警示帳戶，復經查詢始知係合庫
    銀行遭通報列為警示帳戶，其後才發覺合庫銀行帳戶已遺失
    ，並同月22日主動向德高派出所報案云云。核與證人即臺南
    市警察局第一分局德高派出所警員朱晉宏於本院審理時結證
    ：「（98年4月間，萬信智是否有到派出所報案？）有。」
    、「（是哪一天報案，你是否記得？）大概是在4月20幾號
    。」、「（當時的報案內容為何？）當時萬先生主動到我們
    派出所，聲稱他銀行的帳號被通報為警示帳戶，他主動說要
    到派出所作說明，事後他有提供帳號給我們，我們經過查證
    ，該帳號已經有被害人被詐騙。」、「（他報案的時候，有
    無跟你們說，他的郵局帳戶、存摺、提款卡遺失或是被竊？
    ）我在筆錄上有詢問他的存摺是否有遺失或是交付其他人使
    用，但報案人聲稱他是在使用其他提款卡時，發現他的提款
    卡有問題不能使用，當時他並沒有立即發現存摺、金融卡有
    遺失，是因為使用其他金融卡不能使用，才進而去銀行詢問
    ，發現合庫的存摺、提款卡有遺失，他要補辦的時候，銀行
    才跟他說，他的帳號已經被通報為警示帳戶。」、「（報案
    的時候，有無跟你說，他的郵局或是合庫帳戶、存摺、提款
    卡遺失或是被竊？）他有說他的銀行存摺、金融卡遺失。」
    、「（是遺失還是被竊？）他是說遺失。」、「（有無說他
    到底是遺失哪一家金融機構的存摺或提款卡？）他說是合作
    金庫的存摺和金融卡遺失。」、「（遺失的時間、地點有無
    跟你們詳細說明？）他沒有很明確的說，時間說是在98年4
    月份，但地點沒有很明確的說。」等語（見本院卷第58頁至
    60頁）等情節互核相符。足見被告確係自行至上開德高派出
    所製作筆錄，應可採信。是認被告若果有幫助詐欺取財之意
    ，當避之惟恐不及，衡情應不致主動至銀行查詢提款卡使用
    情形，並於行員告知本件帳戶已列為警示帳戶後，旋自行至
    派出所製作筆錄。是被告辯稱其主觀上並未有幫助詐欺取財
    之犯意等語，應非虛妄之詞，應屬可信。則被告遺失本件合
    庫銀行帳戶存摺、提款卡及密碼而由真實姓名年籍不詳之人
    用以向上開被害人黃怡惠等人詐取財物，自難解為被告對其
    本件帳戶供詐欺犯罪使用乙節已明確認識或存在容認之意，
    是尚難僅以被告單純遺失本件合庫銀行帳戶存摺、提款卡及
    密碼之行為，即遽認其確有幫助他人犯罪之認識及不確定故
    意，亦難以擬制或推測臆斷之詞，遽以認定被告係見警方已
    進行調查，其到案說明，係為嗣後所辯稱遺失乙節增強可信
    度，而認被告上開辯稱，不足採信。
(五)、再者，被告於原審審理時供述：「之後我就去紘毅企業社工
    作直到現在。」、「（你在紘毅企業社的薪水是否付現金？
    ）是」（見原審卷第43頁）、於本院審理時供稱：「應該是
    遺失。那段時間我都是用郵局的提款卡，合庫的提款卡我將
    近一年沒有使用，我是在使用郵局的提款卡時不能使用，才
    發現合庫的提款卡遺失。」、「合庫的帳戶是我在高雄新興
    支庫開的，我來臺南後，就比較常使用郵局帳戶，比較沒有
    使用合庫的帳戶，因為還要補登不方便。」、「我工作都是
    領現金，所以比較少使用銀行的帳號，薪水是用現金發放，
    並非薪資轉帳。」等語（見本院卷第75頁、77頁），可知被
    告有正當職業及相當之收入，雖非以上開銀行或郵局帳戶作
    為薪水轉帳之用，亦難謂其確有交付此等重要帳戶之存摺、
    金融卡幫助詐騙集團之動機。況國內近來十分猖獗之電話或
    網購詐騙犯罪，較諸一般針對特定對象、具體設計周延配套
    計劃以實施詐騙之犯罪類型，其特色係利用人性貪婪及面對
    急迫狀況易失思慮之弱點，以內容簡單而不堪深究之錯誤事
    實為詐術，隨機對不特定之大眾廣泛實施，並藉大量嘗試而
    求取少數偶然受騙者以獲取利益，失敗率原本極高，其利用
    以各種管道取得之人頭帳戶以規避查緝，並成為檢警投入大
    量資源偵辦而仍難有顯著成果之原理，無非該帳戶與犯罪者
    個人身分毫無關聯，其除可任意使用、嘗試，復能隨時棄之
    不用。而且，吾人對於社會事物之警覺性或風險評估，每因
    人而異，且與受教育之程度與居住在都市或鄉村，並無必然
    之關連，此觀諸詐騙集團之詐騙手法經政府大力宣導及媒體
    大幅報導後，卻仍有住居在都市之知識分子受騙之情形，即
    可明瞭；況近日政府致力斷絕人頭帳戶來源之努力下，所謂
    電話詐騙集團取得可用帳戶已屬不易，相較其因錯誤嚐試已
    經掛失或列為警示帳戶而無法得手時，其僅無法獲得該筆原
    屬不勞而獲之財物，對詐騙集團毫無損害。由此可見，姑不
    論本案詐騙集團成員實行詐術並指示被害人黃怡惠等人匯入
    被告之上開合庫銀行帳戶時，得否確信被告對其帳戶交易情
    形皆無懷疑，仍在該詐騙集團可供支配、使用中，是否嗣後
    被害人有無依指示匯款至被告前開帳戶，抑或被告自行報警
    將之列為警示帳戶而未能得逞，該詐騙集團僅祇未能繼續使
    用被告之合庫銀行帳戶用以行騙而已，自難僅以被告係遺失
    上開合庫銀行帳戶存摺、提款卡之客觀事實，遽謂其主觀上
    有幫助詐欺取財之不確定故意，因此，自難以臆測之詞據為
    推論，詐騙集團苟無從知悉帳戶所有人何時會辦理掛失，要
    無可能利用該帳戶而為前揭交易，進而合理解釋即該帳戶係
    經帳戶申辦人即被告所交付或授權使用，或以被告學歷為大
    學畢業，且曾任職於農民銀行達7年，而認被告有妥為保管
    防免他人任意使用之認識，進而認定被告主觀上顯具有縱該
    取得帳戶之人以之為詐欺取財工具，亦不違背其本意之幫助
    詐欺取財不確定故意。
六、綜上所述，依檢察官所提出之證據方法及本院依職權及聲請
    所為各項查證，並不足以使本院形成被告涉有幫助詐欺取財
    罪之犯行之確切心證，是本件尚未達到通常一般之人均不致
    有所懷疑，而得確信其為真實之程度，尚有合理之懷疑存在
    ，致無從為被告涉有上開犯行之確信，且亦未有其他積極證
    據足資證明被告有幫助詐欺取財之犯行，揆諸前述說明，是
    被告被訴上開犯行尚屬不能證明，依法應為無罪判決之諭知
    。
七、原審不察，遽為被告有罪之認定，其證據取捨及事實認定，
    尚有未洽，被告提起上訴否認犯罪，因而指摘原判決不當，
    為有理由，自應由本院將原判決撤銷，另行諭知被告無罪，
    以期適法。至臺灣臺南地方法院檢察署99年度偵字第9000號
    移送併案審理部分，因被告被訴上開幫助詐欺取財之犯行業
    經本院為無罪之諭知，併案部分爰退請檢察官另為適當之處
    分，附此敘明。
據上論結，應依刑事訴訟法第369條第1項前段、第364條、第301
條第1項，判決如主文。
本案經檢察官郭珍妮到庭執行職務。
中    華    民    國  100    年     3     月    16    日
                  刑事第四庭    審判長法  官  吳志誠
                                      法  官  羅心芳
                                      法  官  吳森豐
以上正本證明與原本無異。
不得上訴。
                                      書記官  岑  玢
中    華    民    國  100    年     3     月    16    日